【裁判字號】    95,台上,6291
【裁判日期】    951116
【裁判案由】    違反貪污治罪條例
【裁判全文】
最高法院刑事判決            九十五年度台上字第六二九一號
上   訴   人  台灣高等法院台中分院檢察署檢察官
上訴人即被告  乙○○
選 任辯護 人  王炳輝律師
上訴人即被告  丙○○
被        告  甲○○
              丁○○
上  列一  人
選 任辯護 人  李慶松律師
被        告  戊○○  男民國○○年○○月○○日生
                      身分證統一編號：Ｚ000000000
                      住台灣省彰化縣溪湖鎮○○路23號
選 任辯護 人  許錫津律師
被        告  己○○  女民國○○年○月○○日生
                      身分證統一編號：Ｚ000000000
                      住台灣省台中市○區○○○街15巷1號
              庚○○  男民國○○年○月○○日生
                      身分證統一編號：Ｚ000000000
上列二人共同
選 任辯護 人  周進文律師
上列上訴人等因被告等違反貪污治罪條例案件，不服台灣高等法
院台中分院中華民國九十四年七月二十八日第二審更審判決（九
十四年度上更(一)字第七０號，起訴案號：台灣台中地方法院檢察
署八十九年度偵字第一二七五六號、第一八一八０號，九十年度
偵字第六五０號），提起上訴，本院判決如下：
    主  文
原判決撤銷，發回台灣高等法院台中分院。
    理  由
本件原判決認定上訴人即被告乙○○、丙○○二人分別係國立霧
峰高級農工職業學校（前為台灣省立霧峰高級農工職業學校，下
稱霧峰農工）總務主任及庶務組長，依「台灣省立霧峰農工營繕
工程暨購置定製物變賣財物內部審核程序」之規定，均為霧峰農
工主辦工程採購之人員，為依據法令從事公務之人員。霧峰農工
於民國八十七年間，向前台灣省政府教育廳爭取，專案補助該校
辦理採購「全校校區微電腦數位廣播等設備工程」（下稱「數位
廣播工程」），預算金額為新台幣（下同）三百四十八萬七千零
五十元，該廳於八十八年四月十三日函示霧峰農工同意補助。丙
○○隨於八十八年五月五日備妥預算書、投標參考文件、投標公
告稿等資料，簽請該校工程稽核小組審核，經於八十八年五月十
三日審核通過後，即辦理公開招標，並定於同年月二十六日開標
。屆至公開開標時，因投最低標之中瀚資訊事業有限公司（下稱
中瀚公司）所投標價一百二十萬元，未達於底價二百六十八萬元
之百分之八十，經霧峰農工定期催告中瀚公司繳納投標總價與底
價之差額保證金作為履約保證金，及交付單價分析表，而未提出
，乙○○乃決定由次低標之飛音電子有限公司（以下簡稱飛音公
司），以所投標之二百四十五萬六千元價格承標施作，丙○○隨
於八十八年六月十六日簽請與飛音公司簽約，並於同日通知該公
司決標予該公司之事，飛音公司立即於翌（十七）日繳納履約保
證金二十五萬元，完成簽約手續，並開始鳩工施作。本件採購案
受此招標程序延誤約二十日，加以台灣省政府自八十八年七月起
，其功能業務與組織將進行調整，霧峰農工依台灣省政府功能業
務與組織調整暫行條例第四條規定，原執行之職權業務，將調整
移轉中央相關機關辦理。而本件採購案所屬年度補助經費，如未
能依法於同年六月底即該會計年度終結前使用，則必須改報經中
央主管機關核准，轉入下年度列為以前年度應付款。然該辦理經
費保留程序，能否通過中央主管機關核准，尚屬未知數。於是，
乙○○、丙○○乃與該校會計主任郭明煌（未經起訴）基於共同
犯意聯絡，雖明知飛音公司承標本件採購案，施工範圍擴及全校
，必須學生未上學之工作天始能施工，在同年六月三十日前，飛
音公司並未放置、安裝妥善，仍在施工中，竟為圖前開補助經費
順利使用，避免辦理保留程序，而先後於同年六月三十日及七月
六日，由乙○○主持，郭明煌監驗，就該採購案逕行辦理驗收手
續，並由丙○○擔任紀錄，在其職務上所掌之公文書…採購教學
實習設備驗收紀錄上，接續登載不實內容，分別謂：「一、系統
控制模組等項數量相符。二、與電話連線測試聲音不良。三、以
全區廣播測試部分有瑕疵。控制模組測試有瑕疵。四、以上缺失
請於七月五日改善完成。」、「一、採購項目（共十九項，本院
不細列），以上數量符合。二、餘規格經檢驗與測試均符合約要
求。以下空白。」足生損害於霧峰農工辦理上開採購工程驗收稽
核之正確性等情，因而撤銷第一審諭知上訴人即被告乙○○、丙
○○二人無罪部分之判決，改判論處其二人共同公務員明知為不
實之事項，而登載於職務上所掌之公文書，足以生損害於公眾罪
刑（均緩刑二年）；又以公訴意旨另以：被告甲○○、乙○○、
丙○○分別係國立霧峰農工校長、總務主任、庶務組長，依「台
灣省立霧峰農工營繕工程暨購置定製物變賣財物內部審核程序」
之規定，均為霧峰農工主辦工程採購之人員，為依據法令從事公
務之人員，明知依上開規定購置定製金額達十五萬元以上者，應
公開辦理招標、辦理招標時應先由總務組確實查估市價情形，並
擬定底價連同資料說明，會會計室簽報校長核定及總務處彙集各
單位申請購置案件，應即依規定辦理招標、比價程序，或取具估
價單填列單價及總金額先送會計室審核登記會章再呈校長核准後
辦理。詎甲○○、乙○○、丙○○三人竟基於圖利之犯意，夥同
霧峰農工校友即被告丁○○，於八十七年間，該校辦理「擴音工
程」時，先由丙○○將相關採購資料交由丁○○尋找有意承包之
特定廠商。嗣由正傑公司人員居間介紹丁○○認識飛音公司業務
經理即被告戊○○，丁○○遂將採購之相關資料交與戊○○並要
求事後能給予相關利潤，戊○○取得採購之相關資料後，復與飛
音公司之負責人即被告己○○商討後，認扣除給與丁○○之利潤
及工程成本後，應仍有利可圖，遂同意承包上開工程。然為確定
飛音公司可得標該工程，渠等商議後，共謀以浮報價額、限制規
格綁標該工程，乙○○、丙○○乃透過丁○○將應秘密之該工程
預算額度、採購物品及數量交予戊○○，由戊○○配合規劃設計
。嗣乙○○、丙○○兩人依戊○○所提供之規劃設計資料，將該
工程市場價格僅須四十九萬六千餘元，浮報一至三倍不等之單價
後，合計總金額為九十八萬五千元，並據以製作該工程之招標預
算書、預算明細表後，再經由甲○○核定，期間並由戊○○事先
向斌斌貿易有限公司（下稱斌斌公司）取得經銷授權證明書，確
認飛音公司已優先取得該公司進口歐、美、日產品之授權後，再
由乙○○、丙○○兩人將斌斌公司進口產品之規格，明訂於該工
程招標文件之「設備規格表」中，再經由甲○○核定，以限制綁
標，後因規格之限制，以致該工程於八十八年二月十二日上午九
時第一次公開招標時，僅飛音公司一家參與投標而流標。嗣為求
飛音公司得順利標得該工程，遂先由戊○○、甲○○、乙○○、
丙○○等人，事先謀議將該工程底價定為八十九萬六千元，並由
戊○○負責向其他公司借牌陪標該工程，戊○○、己○○遂向與
飛音公司有業務往來不知情之永安電子有限公司（下稱永安公司
）、鐘王電子有限公司（下稱鐘王公司）、一銘影音工程有限公
司（下稱一銘公司）等三家之公司借用公司登記證、營利事業登
記證及大小章，並由戊○○、己○○分別負責填寫標單及出具押
標金，用以圍標該工程，並於八十八年三月九日上午十時該工程
第二次公開招標時，由飛音公司知情之員工即被告庚○○等人，
分別負責偽充上開投標公司代表參與投標。又渠等為掩飾共謀圍
標、洩漏底價之情事，戊○○刻意避開與甲○○、乙○○、丙○
○、丁○○等人所預先謀議之底價八十九萬六千元，戊○○乃於
投標單上提高投標金額，後再共謀製作不實之減價紀錄。後飛音
公司果以八十九萬四千元順利標得該採購案工程。而丙○○明知
庚○○等人所代表之永安公司、鐘王公司、一銘公司，係戊○○
所覓陪標該工程之廠商，非實際有參與投標之意思，乃承前與甲
○○、乙○○、戊○○之協議，將庚○○等人虛偽投標，及減價
等不實事項登載於其職務上掌管之霧峰農工採購工程開標紀錄上
，足生損害於霧峰農工採購案之正確性。嗣於該工程完竣後，甲
○○明知乙○○、丙○○兩人皆為該工程主經辦人員，依「機關
營繕工程及購置定製變賣財物稽察條例」第二十四條之規定，不
得參與驗收，卻仍指定由乙○○、丙○○兩人負責驗收。又乙○
○、丙○○兩人明知飛音公司所施作之工程部分施作物品，與飛
音公司投標時檢附之型錄號不符，卻仍予以驗收完成，並將上開
不實事項登載於其職務上掌管之霧峰農工採購工程驗收紀錄上，
足生損害於霧峰農工上開採購工程驗收之正確性。待飛音公司順
利請領工程款後，己○○遂於八十八年五月十九日自其台中三信
商業銀行帳號0000000000號帳戶內提領現金十二萬元，交由戊○
○於同日即八十八年五月十九日，在丁○○所開設之旦揚電器行
附近轉交予丁○○。甲○○、乙○○、丙○○、丁○○復承上犯
意或另行起意，於八十七年間透過辰承企業有限公司（下稱辰承
公司）負責人王淑珠爭取得經費，辦理前台灣省教育廳專案補助
之「數位廣播工程」時，復由丙○○透過丁○○將上開應秘密之
工程之相關預算額度、採購物品及數量等資料，轉交與戊○○，
丁○○復又向戊○○要求相當工程利潤，戊○○取得採購之相關
資料後，復與飛音公司負責人之己○○商討後，確定可取得相同
規格產品後，且扣除給與丁○○之利潤及工程成本後，應仍有利
可圖，遂同意承包上開工程。然因上開之「數位廣播工程」係經
由辰承公司負責規劃設計並編列經費預算，甲○○、乙○○、丙
○○、戊○○為確定飛音公司得順利標得該工程，遂經共同謀議
後，將原陳報前台灣省教育廳預算書中所列多項品名數量予以刪
減，其中八迴路控制器由原先六十六片降為三十六片、單門解碼
器由一百六十片降為一百三十三片、壁掛喇叭由一百五十支降為
一百二十三支、各處室廣播器由五組降為一組等，並將原預算金
額由三百四十八萬七千餘元降為三百一十五萬元，並事先將該工
程底價二百六十八萬元洩漏與戊○○，使戊○○得以低於底價之
二百四十五萬六千元參與投標。嗣於八十八年五月二十六日公開
開標時，原由案外人中瀚公司以一百二十萬元低於底價二百六十
八萬元得標；惟因上開工程業已由甲○○、乙○○、丙○○等人
內定由飛音公司得標，並已就相關工程回扣取得共識。甲○○、
乙○○、丙○○、戊○○等人遂再謀議以中瀚公司無法取得斌斌
公司授權為由，要求中瀚公司自行知難而退，後於中瀚公司負責
人李志成前往辦理簽約事宜時，乙○○便以該公司如執意得標，
事後若無法提出投標時檢附斌斌公司產品型錄之授權證明，恐無
法通過驗收為由要脅李志成，並以可不依該工程投標須知第十一
條第一項、招標注意事項第十六條之規定沒收押標金十二萬元為
條件，要求中瀚公司放棄得標，李志成衡量得失後，因擔心若執
意得標，事後若遭刁難工程無法順利通過驗收，亦無法請領工程
款，遂同意以退還押標金十二萬元之條件下放棄得標該工程。乙
○○、丙○○為免遭事後追查，並將中瀚公司所提出之授權證明
文件，及提示繳交之差額保證金等資料故意隱匿，而分別於八十
八年六月八日、六月十七日函告中瀚公司「未於期限內提出具體
可行且詳盡而合理之資料文件到校說明及擔保，決依政府採購法
第五十八條規定，不決標予中瀚資訊事業有限公司」。期間辰承
公司負責人王淑珠因對於該工程係經由該公司負責規劃設計及爭
取經費，且事前已經由甲○○、乙○○兩人允諾承包施作，而開
標結果竟未得標，以致心生不滿，遂以電話向甲○○陳情抗議；
嗣又於八十八年五月三十一日聯合未得標之廠商，以該校開標過
程諸多瑕疵及不法，函請甲○○於函到三日內舉行說明會。甲○
○為免爭端擴大，遂指示被告乙○○「要決標與飛音公司，需先
擺平辰承公司」，乙○○遂再指示戊○○需先處理辰承公司事宜
，戊○○乃多次與辰承公司負責人王淑珠協商；惟因雙方條件無
法談攏，遂再由甲○○主動居間電請王淑珠、戊○○於八十八年
六月間某日到霧峰農工校長室協商後，同意由飛音公司支付二十
五萬元給王淑珠，並允諾該校近期發包之六百萬元電話工程，將
優先考量由辰承公司承攬為條件，作為王淑珠不再陳情抗議之條
件。然為使飛音公司得順利接替中瀚公司承包上開工程，遂由乙
○○指示丙○○偽造不實之開標紀錄，將原於八十八年五月二十
六日開標時，當場宣告飛音公司為保留標之事項，於開標紀錄表
「開標前宣告事項」中補加註第三項「三天內交付單價分析表，
若不合理，非本校規格所需求，則由入底價之第二家遞補」等語
，以致中瀚公司放棄得標後，該工程原應依審計法施行細則第五
十九條應重新辦理招標事宜，得以違法決標與飛音公司，並於八
十八年六月十六日函請飛音公司辦理簽約手續，由飛音公司以二
百四十五萬元承攬該工程，足生損害於霧峰農工辦理上開採購工
程之正確性。又甲○○明知乙○○、丙○○兩人為該工程之主辦
人員，依「機關營繕工程及購置定製變賣財物稽察條例」第二十
四條之規定，不得參與驗收，卻仍指定由乙○○、丙○○兩人負
責驗收；而乙○○、丙○○兩人明知飛音公司係於八十八年七月
十四日完成該工程，竟仍予以驗收，並將不實之驗收紀錄，登載
於其職務上掌管之霧峰農工採購工程驗收紀錄上，使得飛音公司
得未依合約第五、八條之規定處以罰款，足生損害於霧峰農工辦
理上開採購工程驗收之正確性（乙○○、丙○○就此部分驗收紀
錄，與郭明煌有共同虛偽登載之犯行，另如前項所示）。後待飛
音公司順利請領得該工程款後，己○○遂於八十八年九月一日自
其於台中三信商業銀行帳號0000000000號帳戶內提領現金五十五
萬元，交由戊○○於同日，在丁○○所開設之補習班內轉交與丁
○○。因認甲○○、乙○○、丙○○涉犯貪污治罪條例第六條第
一項第四款之圖利罪、刑法第一百三十二條第一項之洩漏國防以
外秘密罪、刑法第二百十三條之公務員登載不實罪等罪嫌；丁○
○涉犯貪污治罪條例第三條、第六條第一項第四款之圖利罪、刑
法第一百三十二條第一項之洩漏國防以外秘密罪、刑法第二百十
三條之公務員登載不實罪等罪嫌；戊○○、己○○、庚○○涉犯
刑法第三十一條第一項、第二百十三條之公務員登載不實罪等罪
，所犯上揭犯罪，有方法、結果之牽連犯關係，應從一重處斷等
語，經審理後，認為不能證明甲○○，丁○○、戊○○、己○○
、庚○○上揭被訴犯罪，因而維持第一審關於諭知甲○○、丁○
○、戊○○、己○○、庚○○無罪部分之判決，並於理由欄明
乙○○、丙○○二人除首揭有罪部分外，其餘被訴部分為不能證
明犯罪，惟因公訴人認該部分與首揭有罪部分有牽連犯或連續犯
裁判上一罪關係，故毋庸另為無罪之諭知，固非無見。惟查：
(一)公訴人指訴甲○○、乙○○、丙○○、丁○○四人，為圖利飛
音公司，使飛音公司順利標得霧峰農工活動中心及司令台擴音工
程，曾將該工程底價定為八十九萬六千元，再洩露予飛音公司之
業務經理戊○○，並謀議由戊○○負責向其他公司借牌陪標該工
程，戊○○、己○○遂向永安公司、鐘王公司、一銘公司借用公
司登記證、營利事業登記證及公司印章等，由戊○○、己○○分
別負責填寫標單及出具押標金，用以圍標該工程，並於八十八年
三月九日上午十時該工程第二次公開招標時，由知情之飛音公司
員工庚○○等人分別負責偽充上揭投標公司代表參與投標並參與
為減價，由丙○○於該工程開標紀錄上，將庚○○等人虛偽投標
及減價等不實事項登載於職務上所掌該工程開標紀錄上，足以生
損害於霧峰農工採購案之正確性一節，曾經提出經扣押之戊○○
記事本中有記載「八十九萬四千元」一事，以及甲○○、乙○○
、丙○○、戊○○等人經法務部調查局測謊鑑定（該局測謊鑑定
通知書附於偵字第一二七五六號偵查卷第一五八頁、第一五九頁
），顯示甲○○、乙○○、丙○○、戊○○等人確已知悉該工程
有圍標及製作不實減價紀錄等情，從戊○○之測謊結果亦顯示飛
音公司曾交付回扣（起訴書誤書為利潤）與丁○○之事（見起訴
書證據及所犯法條一欄第一項記載）作為證據。公訴人所舉之上
揭不利於被告甲○○、乙○○、丙○○、丁○○、戊○○、己○
○、庚○○七人（以上七人下稱甲○○等七人）之證據，為原審
所不採納，竟未明其理由（原判決僅就上揭測謊結果不足作為
被告甲○○等人有洩密犯行之證據加以說明），遽為被告甲○○
等人無上揭犯行之認定，自有理由不備之違誤。(二)原判決認定乙
○○、丙○○二人與霧峰農工會計主任郭明煌串通，於該校就數
位廣播工程辦理驗收手續時（即八十八年六月三十日及同年七月
六日），明知該工程施工尚未完工，竟為圖補助經費能順利使用
，避免辦理經費保留至下年度之程序，竟於八十八年六月三十日
及同年七月六日之驗收紀錄上接續為虛偽不實之記載，即為如原
判決事實欄所載之驗收紀錄，足以生損害於霧峰農工辦理上揭採
購工程驗收紀錄之正確性，因而論定乙○○、丙○○共同明知為
不實之事項，而登載於職務上所掌公文書，足以生損害於公眾罪
刑。然觀卷附（附於偵字第一八一八０號偵查卷第一二八頁）霧
峰農工上揭工程於八十八年六月三十日之驗收紀錄，其驗收結果
欄尚有霧峰農工校長即被告甲○○於同日（即八十八年六月三十
日）批示「所列缺失，應予完成後再行付款」等語，究該驗收紀
錄之內容是否為虛偽不實？倘認該驗收紀錄之內容為虛偽不實？
甲○○於上開日期所為批示是否亦屬虛偽不實？甲○○是否亦有
被訴參與為刑法第二百十三條之犯行？原判決未併就甲○○於上
揭驗收結果欄所為上揭批示等事證，詳予查明審酌，遽認乙○○
、丙○○有犯刑法第二百十三條之犯行，而甲○○被訴犯該罪部
分，則屬犯罪不能證明，其認定亦尚嫌速斷，並有查證未盡之違
誤。(三)原判決論定戊○○任職之飛音公司因從丁○○處獲得霧峰
農工擴音工程及數位廣播工程即將招標之資訊，進而得以承包該
二項工程，而商場上資訊即金錢，戊○○為此就上揭工程先後給
付丁○○十二萬元及五十五萬元之佣金，尚難推認有何不法，亦
無證據足資證明上開佣金有流向甲○○、乙○○、丙○○之事，
故難認甲○○、乙○○、丙○○、丁○○有被訴圖利犯行等情，
固非無其憑據。然何以丁○○於偵審中均未供認有自戊○○處取
得上揭佣金之事實？又戊○○自霧峰農工之招標公告應即可獲得
上開工程招標之資訊，何需再給付丁○○鉅額佣金？又何以甲○
○、乙○○、丙○○三人於接受法務部調查局測謊鑑定時，就未
收受廠商回扣好處之問題答話，以及戊○○就同一測謊鑑定，就
未透過丁○○給予學校人員回扣好處之問題答話，均呈情緒波動
反應（見附於偵字第一二七五六號偵查卷第一五八頁、第一五九
頁之鑑定通知書鑑定結果欄記載）？上開疑點，原審未予調查釐
清，並明審酌判斷之心證理由，遽為判決，亦不無查證未盡及
理由尚嫌不備之違誤。檢察官執以指摘原判決不當，而對甲○○
等七人提起上訴，以及乙○○、丙○○二人各就不利於己之原判
決提起上訴，均非無理由，應認原判決仍有撤銷發回更審之原因
。原判決對於乙○○、丙○○二人不另為無罪諭知部分，基於審
判不可分之原則，應併予發回。
據上論結，應依刑事訴訟法第三百九十七條、第四百零一條，判
決如主文。
中    華    民    國  九十五  年   十一   月   十六   日
                      最高法院刑事第九庭
                          審判長法官  陳  正  庸
                                法官  賴  忠  星
                                法官  王  居  財
                                法官  林  開  任
                                法官  林  立  華
      本件正本證明與原本無異
                                      書  記  官
中    華    民    國  九十五  年   十一   月  二十七  日
                                                   ｍ


司法院資訊處製作；財團法人民間司法改革基金會備份。
